臺灣臺中地方法院刑事判決　　　　　　　95年度易字第3342號
公　訴　人　臺灣臺中地方法院檢察署檢察官
被　　　告　乙○○
上列被告因詐欺案件，經檢察官提起公訴（九十五年度偵緝字第
一八七七、一八七八、一八七九、一八八０、一八八一號），被
告於準備程序中為有罪之陳述，經本院合議庭評議後裁定由受命
法官獨任改行簡式審判程序審理，判決如下：
    主    文
乙○○連續幫助連續意圖為自己不法之所有，以詐術使人將本人
之物交付，處有期徒刑伍月，如易科罰金，以銀元佰元即新臺
幣玖佰元折算壹日。
    犯罪事實
一、乙○○可預見金融帳戶係個人理財之重要工具，關係個人財
    產、信用之表徵，一般人利用他人名義之金融帳戶，常與詐
    欺取財之犯罪密切相關，且取得他人存摺之目的，在於收取
    贓款及掩飾犯行不易遭人追查，又對於提供帳戶之行為本身
    ，雖無引發他人萌生犯罪之確信，但仍不顧他人所可能遭受
    之危險，竟基於縱若有人持以犯詐欺取財罪亦不違反其本意
    之幫助概括犯意，(一)先於民國九十四年五月十五日，在臺中
    縣梧棲鎮○○路某處，以銀行帳戶每本新臺幣（下同）二千
    元之代價，將其於九十四年五月十一日向國泰世華商業銀行
    清水分行申請開立帳號000000000000號帳戶及九十四年五月
    十二日向臺中商業銀行臺中港分行申請開立帳號0000000000
    00000號帳戶之存摺、提款卡、印章及密碼，出租予尤信超
    （業經本院九十四年度沙簡字第五八八號判決確定），並取
    得合計四千元之現金，尤信超於取得前開國泰世華商業銀行
    清水分行、臺中商業銀行臺中港分行之存摺、提款卡、印章
    及密碼後，隨即提供予詐騙集團成員作為詐財之匯款帳戶使
    用：(二)復於九十四年五月二十一、二十二日，在臺中縣梧棲
    鎮○○路某處，以銀行帳戶每本二千元、郵局帳戶每本三千
    元之代價，將其於九十四年五月三日向復華商業銀行沙鹿分
    行申請開立帳號0000000000000號帳戶、於九十四年五月十
    二日向玉山商業銀行大雅分行申請開立帳號00000000號帳號
    及於九十四年五月二十日向梧棲大庄郵局申請開立局號0000
    000號帳號0000000號帳戶之存摺、提款卡、印章及密碼，再
    度出租予尤信超，並取得合計七千元之現金；尤信超於取得
    前開復華商業銀行沙鹿分行、玉山商業銀行大雅分行、梧棲
    大庄郵局帳戶之存摺、提款卡、印章及密碼後，亦隨即提供
    予詐騙集團成員作為詐財之匯款帳戶使用。該詐騙集團成員
    取得前開金融帳戶後，遂基於詐欺取財之概括犯意，意圖為
    自己不法之所有，於九十四年五月十九日十一時二十二分
    許，撥打電話予戊○○，自稱為戊○○之友人黃基忠，謊稱
    急需借款五萬元為由，致使戊○○誤信為真，陷於錯誤，依
    照該詐騙集團成員指示，立即透過網路銀行，匯款五萬元至
    乙○○所申請開立之國泰世華商業銀行清水分行帳戶內，戊○○匯款後撥打電話告知時，該詐騙集團成員又向戊○○借
    款十五萬元，經戊○○察覺有異，乃向友人黃基忠查證結果
    ，始知受騙；於九十四年五月十九日中午時分，撥打電話
    予丁○○，自稱為丁○○之友人，謊稱急需用錢為由，致使
    丁○○誤信為真，陷於錯誤，依照該詐騙集團成員指示，於
    九十四年五月十九日中午十二時許，前往臺北縣林口鄉○○
    路四七之一號郵局，利用自動櫃員機，轉帳匯款五萬元至乙○○所申請開立之國泰世華商業銀行清水分行帳戶內，丁○○事後察覺有異，始知受騙；丙○○於九十四年五月間，
    透過報紙分類廣告欄，獲悉不實之貸款訊息，遂撥打電話與
    該詐騙集團聯絡，該詐騙集團成員即謊稱需先支付款項始得
    匯款為由，致使丙○○誤信為真，陷於錯誤，依照該詐騙集
    團成員指示，於九十四年五月二十五日十三時三十分許，前
    往誠泰商業銀行北三重分行，匯款三萬元至乙○○所申請開
    立之臺中商業銀行臺中港分行帳戶內，丙○○事後始知受騙
    ；於九十四年五月二十六日上午十時許，撥打電話予甲○○，自稱為甲○○之友人周茜，謊稱需借款六萬元為由，致
    使甲○○誤信為真，陷於錯誤，依照該詐騙集團成員指示，
    於九十五年五月二十六日上午十一時五十一分許，前往中國
    國際商業銀行自動櫃員機，轉帳匯款三萬元至乙○○所申請
    開立之玉山商業銀行大雅分行帳戶內，經甲○○向友人周茜
    追討借款時，經周茜表示無借款一事，始知受騙；於九十
    四年五月二十七日十四時三十五分許，撥打電話予沈麗心，
    自稱為沈麗心之表弟李全馥，謊稱欲借款軋支票為由，致使
    沈麗心誤信為真，陷於錯誤，依照該詐騙集團成員指示，於
    九十四年五月二十七日十四時四十五分許，前往自動櫃員機
    ，自其申請開立之中華商業銀行信義分行帳戶，轉帳匯款八
    萬元至乙○○所申請開立之復華商業銀行沙鹿分行帳戶，續
    於九十四年五月二十七日十五時零六分許，前往自動櫃員機
    ，自其申請開立之玉山商業銀行民生分行帳戶，轉帳匯款二
    萬元至乙○○所申請開立之復華商業銀行沙鹿分行帳戶內，
    事後經沈麗心向李全馥要求還款時，經李全馥否認借款，始
    知受騙；於九十四年十月間，撥打電話予謝耀鴻，向謝耀
    鴻謊稱其抽中中伯電子公司二獎一百零八萬元獎金，需先匯
    款十二萬二千元至南投竹山災區，並支付手續費十萬元，始
    得領取獎金為由，致使謝耀鴻誤信為真，陷於錯誤，依照該
    詐騙集團成員指示，於九十四年十月十四日上午十時四十分
    許，前往安定鄉郵局，匯款十二萬二千元至乙○○所申請開
    立之梧棲大庄郵局內，謝耀鴻始知受騙。嗣於九十五年九月
    十二日十六時三十分許，在臺中縣梧棲鎮福德里運動公園前
    ，乙○○為警查獲，因而獲悉上情。
二、案經臺中縣警察局豐原分局、清水分局報告臺灣臺中地方法
    院檢察署檢察官偵查起訴。
    理    由
一、訊據被告乙○○對於上揭時地，將其所申請開立之國泰世華
    商業銀行清水分行、臺中商業銀行臺中港分行、復華商業銀
    行沙鹿分行、玉山商業銀行大雅分行、梧棲大庄郵局帳戶之
    存摺、印章、提款卡及密碼，以銀行帳戶每本二千元、郵局
    帳戶每本三千元之代價，先後出租予尤信超，尤信超於取得
    前開銀行帳戶後隨即提供予詐騙集團成員，作為向被害人黃
    基忠、丁○○、丙○○、甲○○、沈麗心、謝耀鴻行騙詐財
    之匯款帳戶使用等情，業經於本院中坦認屬實，核與被害人
    黃基忠、丁○○、丙○○、沈麗心、謝耀鴻於警詢中之指述
    內容及被害人甲○○於警詢及本院中之指述內容均屬相符，
    並有被害人戊○○提出之網路銀行轉帳明細一份、被害人沈
    麗心提出之中華商業銀行信義分行帳戶存摺明細及中國信託
    商業銀行自動櫃員機交易明細各一份、被告申請開立復華商
    業銀行沙鹿分行帳戶之開戶資料及交易往來明細各一份、被
    告申請開立國泰世華商業銀行清水分行帳戶之開戶資料及交
    易往來明細各一份、被害人丁○○受騙匯款之中華郵政公司
    自動櫃員機交易明細表二份、被害人丙○○受騙匯款之誠泰
    銀行匯款申請書二份、詐騙集團所刊登不實貸款廣告之剪報
    一份、被告申請開立臺中商業銀行臺中港分行帳戶之開戶資
    料及交易往來明細各一份、被害人甲○○受騙匯款之中國國
    際商業銀行自動櫃員機交易明細一份、被告申請開立玉山華
    商業銀行大雅分行帳戶之開戶資料、存款戶約定書及交易往
    來明細各一份、被害人謝耀鴻受騙匯款之郵政國內匯款執據
    一份、被告申請開立梧棲大庄郵局帳戶之開戶資料及交易往
    來明細各一份等在卷可稽，被告自白供述與現有事證相符，
    應堪置信。按刑法上之故意，區分直接故意（確定故意）與
    間接故意（不確定故意），「行為人對於構成犯罪之事實，
    明知並有意使其發生者」為直接故意，「行為人對於構成犯
    罪之事實，預見其發生而其發生並不違背其本意者」為間接
    故意；又金融帳戶為個人理財之工具，申請開設金融帳戶並
    無任何特殊之限制，一般民眾皆能自由申請開戶，並得同時
    在不同金融機構申請多數存款帳戶使用，乃眾所周知之事實
    ，依一般人之社會生活經驗，倘係合法收入，本可自行向金
    融行庫開戶使用，而無向他人收購帳戶使用之必要；苟不以
    自己名義申請開戶，反以不正方式向不特定人取得金融機構
    帳戶使用，衡情應能懷疑其目的在於施用詐騙手段以非法取
    得他人財物，且以冒充親友借款及不實之貸款、中獎訊息為
    由向人詐財之犯罪類型層出不窮，該等犯罪多數均係利用人
    頭帳戶作為出入帳戶，並經媒體廣為披載，被告係已成年且
    具有相當智識之人，亦當知悉社會上常有利用人頭帳戶從事
    詐欺取財之犯罪情事，則被告對於該詐騙集團成員取得其前
    開帳戶之目的，係為作為實施詐欺取財之犯行應可預見，更
    徵對於其前開帳戶被利用作為向人詐騙財物之情，並無違背
    其本意。至被告交付其前開帳戶存摺、印章、提款卡及密碼
    之行為，既非詐欺取財罪之構成要件行為，且查無任何證據
    足資證明被告與該詐騙集團成員間有何共同詐欺取財之犯意
    聯絡，足認被告應僅係出於幫助犯罪之行為。本件事證明確
    ，被告犯行，洵堪認定。
二、論罪科刑部分：
（一）按：刑法第三百三十九條第一項之詐欺取財罪，法定刑得
      科或併科銀元一千元以下罰金，據修正後刑法施行法增訂
      第一條之一：「中華民國九十四年一月七日刑法修正施行
      後，刑法分則編所定罰金之貨幣單位為新臺幣。九十四年
      一月七日刑法修正時，刑法分則編未修正之條文定有罰金
      者，自九十四年一月七日刑法修正施行後，就其所定數額
      提高為三十倍。但七十二年六月二十六日至九十四年一月
      七日新增或修正之條文，就其所定數額提高為三倍。」及
      刑法第三十三條第五款就罰金刑部分修正為：「新臺幣一
      千元以上，以百元計算之。」等規定，是依修正後之法律
      ，刑法第三百三十九條第一項之詐欺取財罪所得科或併科
      處之罰金刑最高為新臺幣三萬元、最低為新臺幣一千元；
      然依被告行為時之刑罰法律，即罰金罰鍰提高標準條例第
      一條前段規定之提高倍數十倍及刑法第三十三條第五款規
      定之罰金最低額一元計算，該罪之罰金刑最高為銀元一萬
      元，最低額為銀元一元，若依現行法規所定貨幣單位折算
      新臺幣條例第二條之規定換算為新臺幣，最高額雖與新法
      同為新臺幣三萬元，然最低額僅為新臺幣三元。因此，比
      較修正前、後關於罰金刑之規定，自應以被告行為時即修
      正前關於科或併科處罰金刑之法律較有利於被告。
（二）按連續幫助與幫助連續原屬有別，如基於概括犯意，多次
      幫助他人犯罪，為連續幫助；如以一幫助行為，幫助他人
      連續犯罪，則為幫助連續，就幫助犯言，僅有一次之犯罪
      行為（最高法院八十六年台上字第五六八０號、八十七年
      度台上字第三八六五號判決參照）。查：該詐騙集團成員
      於取得被告先後提供之前開帳戶後，基於詐欺取財之概括
      犯意，意圖為自己不法之所有，向被害人戊○○、沈麗心
      、丁○○、丙○○、甲○○、謝耀鴻施以詐術，致使被害
      人陷於錯誤，分別依照指示匯款至被告所申請開立之前開
      帳戶內，因而詐得財物，核該詐騙集團成員所為，係犯刑
      法第三百三十九條第一項之詐欺取財罪。該詐騙集團先後
      六次詐財之行為及被告先後二次提供銀行帳戶予詐騙集團
      成員使用之犯行，均時間緊接，手段同一，所觸犯犯罪構
      成要件相同之罪名，顯係基於概括犯意而為之，分別為連
      續犯之裁判上一罪關係，應依修正前刑法第五十六條之規
      定，論以一罪，並分別加重其刑。
（三）次按：被告行為後，刑法業於九十五年七月一日修正施行
      ，刑法第五十六條連續犯之規定，亦經刪除。該詐騙集團
      成員先後六次之詐騙行為及被告先後二次提供帳戶予詐騙
      集團使用之幫助詐欺犯行，均時間緊接，手段同一，所觸
      犯為犯罪構成要件相同之罪名，顯分別係基於概括犯意反
      覆為之，而修正後刑法業已刪除連續犯之規定，考諸該規
      定刪除後，除法理上合於接續犯、包括一罪之情形仍可認
      為構成單一之犯罪外，其餘數犯罪行為之情形，即應依刑
      法第五十一條之規定予以分論併罰，此刪除雖非犯罪構成
      要件之變更，但顯已影響行為人刑罰之法律效果，自屬法
      律有變更。依修正前刑法，本件該詐騙集團成員所犯之詐
      欺犯行及被告所犯之幫助詐欺犯行，得分別論以連續犯，
      並得加重其刑至二分之一，然依修正後之刑法，各該行為
      ，均應併合處罰，依修正後刑法第二條第一項之規定，比
      較新、舊法適用結果，仍應適用該詐騙集團成員及被告行
      為時之法律，即修正前刑法而論以連續犯，較為有利。
（四）本件被告將其所申請開立之前開帳戶出租予尤信超，再由
      尤信超提供予該詐騙集團成員作為詐欺取財之匯款帳戶使
      用，顯係基於幫助他人詐欺取財之犯意，且所為提供帳戶
      予他人之行為係屬刑法詐欺取財罪構成要件以外之行為，
      其既以幫助他人犯罪之意思而參與犯罪構成要件以外之行
      為，核其所為，係犯刑法第三十條第一項前段、刑法第三
      百三十九條第一項之幫助詐欺取財罪。被告幫助詐欺集團
      成員犯詐欺取財罪，為從犯，應依刑法第三十條第二項之
      規定，減輕其刑。（按：九十五年七月一日施行之刑法第
      三十條幫助犯之規定，僅作文字上之修正，並無有利或不
      利之情形，應無新舊法比較適用之問題，最高法院九十五
      年台上字第六０一六號判決意旨可資參照。）
（五）爰審酌被告因缺錢花用，竟以出租其所申請開立之金融帳
      戶之方式，牟取財物，被告提供金融帳戶予他人使用之行
      為，助長了犯罪之不良風氣，幫助犯罪者隱匿真實身分，
      增加檢警犯罪偵查之困難性，間接造成更多人之遭受損害
      ，考量被告先後提供五個金融帳戶，獲取利益合計九千元
      ，被害人合計遭詐騙款項約三十八萬二千元，惟因被告犯
      罪後業於本院中坦承犯行，犯後態度良好，其並未實際參
      與詐騙之過程，可責難性較為輕微，目前已有正當工作等
      一切情狀，量處如主文所示之刑，並依修正前刑法第四十
      一條第一項前段之規定諭知易科罰金之折算標準，以示懲
      儆。
（六）末按：被告行為時之刑法第四十一條第一項前段規定：「
      犯最重本刑為五年以下有期徒刑以下之刑之罪，而受六個
      月以下有期徒刑或拘役之宣告，因身體、教育、職業、家
      庭之關係或其他正當事由，執行顯有困難者，得以一元以
      上三元以下折算一日，易科罰金。」，又被告行為時之易
      科罰金折算標準，修正前罰金罰鍰提高標準條例第二條〈
      現已刪除〉規定，就其原定數額提高為一百倍折算一日，
      則本件被告行為時之易科罰金折算標準，最高應以銀元三
      百元折算一日，經折算為新臺幣後，應以新臺幣九百元折
      算一日。惟九十五年七月一日修正公布施行之刑法第四十
      一條第一項前段則規定：「犯最重本刑為五年以下有期徒
      刑以下之刑之罪，而受六個月以下有期徒刑或拘役之宣告
      者，得以新臺幣一千元、二千元或三千元折算一日，易科
      罰金。」，比較修正前後之易科罰金折算標準，係以九十
      五年七月一日修正公布施行前之規定，較有利於被告，則
      依刑法第二條第一項前段從舊從輕之規定，自應適用修正
      前刑法第四十一條第一項前段之規定，定其折算標準。
據上論斷，應依刑事訴訟法第二百七十三條之一第一項、第二百
九十九條第一項前段，刑法第二條第一項前段、第三十條第一項
前段、第二項、第三百三十九條第一項，修正前刑法第五十六條
、第四十一條第一項前段，罰金罰鍰提高標準條例第一條前段，
修正前罰金罰鍰提高標準條例第二條，現行法規所定貨幣單位折
算新臺幣條例第二條，判決如主文。
中　　華　　民　　國　　96　　年　　3 　　月　　27　　日
                  刑事第五庭    法  官  巫淑芳
上正本證明與原本無異。
如不服本判決，應於送達後十日內向本院提出上訴狀（須附繕本
），上訴於臺灣高等法院臺中分院。
                                書記官  王麗麗
中　　華　　民　　國　　96　　年　　3 　　月　　27　　日
附錄論罪科刑法條：
中華民國刑法第339條：
意圖為自己或第三人不法之所有，以詐術使人將本人或第三人之
物交付者，處五年以下有期徒刑、拘役或科或併科一千元以下罰
金。
以前項方法得財產上不法之利益或使第三人得之者，亦同。
前二項之未遂犯罰之。
